【裁判字號】    99,台上,864
【裁判日期】    990210
【裁判案由】    強盜
【裁判全文】
最高法院刑事判決              九十九年度台上字第八六四號
上  訴  人  甲○○即沈揚崴原.
上列上訴人因強盜案件，不服台灣高等法院中華民國九十八年十
月二十日第二審更審判決（九十六年度再更(二)字第一號，起訴案
號：台灣新竹地方法院檢察署八十五年度偵字第六０八三號），
提起上訴，本院判決如下：
    主  文
原判決撤銷，發回台灣高等法院。
    理  由
本件原判決認定上訴人甲○○（即沈揚崴原名沈能勇）意圖為自
己不法之所有，於民國八十五年六月十五日十時許，頭戴毛質頭
套，並攜帶客觀上足為兇器之刀子一把（無從證明係槍砲彈藥刀
械管制條例列管之刀械），駕駛其所有之JR-3437 號灰色蘭吉雅
自用小客車，侵入新竹縣竹北市○○里○鄰○○○路二十七號邱
家和、張雪花夫婦住處（侵入住宅部分未據告訴），持刀指向邱
家和、張雪花，並喝稱：把錢拿出來等語，至使邱家和、張雪花
不能抗拒，由邱家和將身上僅有之現金新台幣（下同）一千二百
多元交付，上訴人嫌少，又以刀強押張雪花至房間內拿取存摺、
印章或金錢財物，因邱家和在門口大喊搶劫，引發上訴人心慌，
張雪花趁機欲衝離現場時，與上訴人拉扯而倒地，上訴人見狀，
乃收回兇刀，並掏出強盜所得之現金，及上訴人原有之一千元，
跪地求饒駕車逃逸。事為邱家和之鄰居黃寶源、友人林礽木發現
，分工記下車號，提由另一鄰居黃再發報案，而循線查獲等情，
因而撤銷第一審不當之科刑判決，改判仍論處上訴人加重強盜罪
刑，固非無見。
惟查(一)、指認係指指認人本於感官知覺，對於犯罪嫌疑人之形貌
認知，此項認知之獲得，如在毫無心理準備之突發且瞬間即逝之
狀況下所為，本身即具潛在之不真實性，是指認之證據調查方法
如有不慎，易於誤導指認人，而出現指認不實之錯誤。是執法人
員於命為指認時，應遵循「非一對一之成列指認（選擇式指認）
」、「指認前應由指認人先陳述犯罪嫌疑人特徵」、「被指認之
人在外形上不得有重大差異」、「指認前不得有任何可能暗示、
誘導之安排出現」、「指認前必須告知指認人，犯罪嫌疑人並不
一定存在於被指認人之中」等要點，以避免錯誤之指認結果。查
原判決依據證人黃泰翔於警詢及偵、審中固均證稱：當天其騎車
經過，聽到張雪花家中傳來很大聲音，並見張雪花與搶匪在騎樓
下拉扯而倒地，其放慢車速回頭看見搶匪把頭套拿下，於是停車
而走回頭，見搶匪向邱家和夫婦求饒，當時之距離約為三公尺，
張雪花提醒稱搶匪身上帶刀，而往後退，當時看到搶匪之臉，確
為穿白色長袖襯衫之上訴人無誤等語，為上訴人犯罪之主要論據
（見原判決第十一頁第三行起）。但該證人於歷次之指認，均以
上訴人為唯一之指認對象，且未遵循上開指認要點為指認（見八
十五年度偵字第六０八三號卷第十頁、第四四頁反面、八十五年
度訴字第五０號卷第二八頁），是黃泰翔有無因之而受誤導？又
黃泰翔證稱：其於現場時，張雪花提醒稱搶匪身上帶刀等情，黃
泰翔處此情況下，是否產生緊張心理而致影響指認之真實，均非
無疑。原審之選任辯護人亦質疑黃泰翔指認之正確性（見原審再
更(二)卷一第五十九頁反面），原審未加調查審認，自欠允當。又
上開指認要點為長年辦案之經驗累積，為指認之不變原則，不因
主管單位彙整為指認要點之發布時間而異其適用。(二)、原判決認
定上訴人攜帶兇器同時同地對邱家和、張雪花實行強盜之行為，
顯屬一行為觸犯數罪名之想像競合犯，原審未適用刑法第五十五
條之規定從一重處斷，有判決不適用法則之違誤。(三)、刑法第五
十九條之酌量減輕其刑，必於犯罪之情狀，在客觀上足以引起一
般之同情，認為即予宣告法定最低度刑期，猶嫌過重者，始有其
適用，至被告犯罪之手段與犯後態度，僅可為法定刑內從輕科刑
之標準，不得據為酌量減輕之理由。本件原判決認定上訴人之犯
行嚴重危害社會治安，似認上訴人之犯罪情節尚非輕微，則上訴
人之上開強盜行為，在客觀上如何足以引起一般之同情，而有酌
減其刑之理由，未為必要之說明，反以上訴人於張雪花被推倒地
後，未續為強盜行為，並交出強盜所得之財物及上訴人原有之千
元現金，跪地求饒等量刑輕重之標準，移為酌減其刑之依據，不
無將量刑輕重之標準，與刑法第五十九條所定酌減其刑規定相互
混淆之違誤。上訴意旨指摘原判決不當，尚非無理由，應認原判
決仍有撤銷發回更審之原因。
據上論結，應依刑事訴訟法第三百九十七條、第四百零一條，判
決如主文。
中    華    民    國  九十九  年    二    月    十    日
                      最高法院刑事第五庭
                          審判長法官  陳  正  庸
                                法官  林  秀  夫
                                法官  宋      祺
                                法官  陳  祐  治
                                法官  林  瑞  斌
本件正本證明與原本無異
                                      書  記  官
中    華    民    國  九十九  年    二    月  二十四  日
                                                      Ｑ

司法院資訊處製作；財團法人民間司法改革基金會備份。
